最　高　行　政　法　院　判　決　　　　　　　　　　九十一年度判字第八一○號
　　再 審原 告　甲○○
　　再 審被 告　財政部臺北市國稅局
　　代　表　人　張盛和
右當事人間因綜合所得稅事件，再審原告對於中華民國八十八年七月二十三日本院八
十八年度判字第三一四二號判決，提起再審之訴。本院判決如左：
　　主  文
再審之訴駁回。
再審訴訟費用由再審原告負擔。
　　事  實
緣再審原告八十二年度綜合所得稅結算申報，再審被告以其漏報取自國防部中山科學
研究院（下稱中科院）之薪資所得計新臺幣（下同）四七○、八八○元，乃核定補徵
稅額六六、二二四元。再審原告不服，就上開薪資所得部分，循序提起行政訴訟，為
本院八十八年度判字第三一四二號判決駁回。再審原告以原判決有修正前行政訴訟法
第二十八條第一款（即修正後之第二百七十三條第一項第一款）再審情形為由，提起
再審之訴。茲摘兩造訴辯意旨如次：
再審原告起訴意旨略謂：財政部稅制委員會於民國七十九年、八十三年、八十七年所
編印各版新舊所得稅彙編中，分別以七十九年十月十八日台財稅第七九○七一四三三
四號函、八十三年八月三十一日台財稅第000000000號函、八十七年九月二
十一日台財稅第八七一九六五三六六號函再三宣示，凡未編入該年度版之「本部及各
權責機關所對外發布之舊函令，非經其重行核定，一律不再援引適用」。經遍查其七
十九年、八十三年、八十七年版之所得稅法令彙編中，皆未列入財政部六十八台財稅
第三八五○一號函、行政院台八十四財三七○○七號函，依上開各年度版所得稅法令
彙編首揭各函釋意旨，應為無效之函釋，必經各權責機關重新核定後，始重新生效，
是以財政部及行政院如欲起課中科院非軍職員工品位加給或技術津貼之稅賦，必須立
刻重新函釋，方能起課，否則即違反「禁反言－政府機關言出必行，不能反悔」之原
則，而國家社會將在政府朝令夕改之狀況下，抗爭不斷，陷入混亂不安之局面。財政
部及其所屬各區國稅局身為行政主管機關，雖得本於職權依據所得稅法責成行政釋示
聲明應稅之主張，但自六十八年稽徵機關函示徵免原則以來至八十四年十一月十七日
確定應稅之期間，中科院依徵免原則認定免稅，並多次向桃園縣稅捐稽徵處及財政部
台灣省北區國稅局據實說明，而主管機關除以前述七十九、八十三、八十七年所得稅
法令彙編之函釋，及不作為之默示同意此部分免稅，導致長期以來中科院員工信賴此
等主張，認為財政主管機關以上開函釋及不作為默示，乃基於行政一體原則，授權國
防部及中科院或其他公務機關之相互認定並合於行政行為明確性原則下，在實質上已
存在信賴之法律效力，因而作成生涯規劃，處置財產（復無扣繳憑單），故應有行政
法上「信賴保護」原則之適用。鈞院七十六年度判字第四七四號判決示以「．．．不
管行政機關之決定是否合法，除了重大且明顯之瑕疵或其違法係可歸責於納稅義務人
外，行政機關之行為一經表露於外，人民通常會對所造成的法律狀態之存續寄以信賴
，並以之作為依據，此種依據信賴，應受保護」。一般法學原理亦皆言「信賴保護原
則」，係指人民信賴政府機關之決定，就其生活關係已有適當之安排，政府機關應給
予保護或給予合理補償而言，是以財稅機關在七十九、八十三年版所得稅法令彙編中
以首揭各函釋意旨及長期不作為之默示，所造成之財政部六十八台財稅三八五○一號
函無效之法律效力，應使中科院非軍職員工在八十四年十一月十七日行政院台八十四
財三七○○七號發布前享有「信賴保護」利益，此為財稅機關必須允諾之法律保護結
果，實無關事業主（國防部或中科院）之承諾。因此往前補課五年所得稅之處分顯然
違背財稅機關原有之承諾，實屬違法。再按所得稅法第九十四條第一項：「扣繳義務
人於扣繳稅款時，應隨時通知納稅義務人，並依本法第九十二條之規定，填具扣繳憑
單發給納稅義務人，如原扣稅額與稽徵機關核定稅額不符時，扣繳義務人於繳納稅款
後，應將溢扣之款退還納稅義務人；不足之數由扣繳義務人補繳，但扣繳義務人得向
納稅義務人追償之。」明白規定扣繳義務人即中科院院長及主辦會計，有先行代納稅
義務人繳納之義務。固然同法第八十九條第二項有「扣繳義務人未履行扣繳義務責任
，而有行蹤不明或其他情事，致無從追究者，稽徵機關得逕向納稅義務人徵收之」之
敘述，卻完全不適用於中科院非軍職員工五年補課稅案中，其理至明。因為中科院為
國家機關，扣繳義務人承命行事，不敢稍有僭越，復有國防部、行政院等上級機關可
資追究，非無從也。更何況稅捐稽徵法第四十八條之三（修正條文）「納稅義務人違
反本法規定，適用裁處時之法律。但裁處前之法律有利於納稅義務人者，適用最有利
於納稅義務人之法律。」（從新從輕之原則）及中央法規標準法第十八條「．．．但
舊法規有利於當事人而新法規未廢除或禁止所聲請事項，適用舊法規。」（從優原則
）之立法旨意，皆明白律定認事用法之原則，必須優先考慮對人民（納稅義務人）最
有利之部分後，仍然無法免除其責時，才得對人民（納稅義務人）處分，此為先進民
主國家所普遍遵行之原則（且所得稅法第九十四條第一項為現行有效法律）。所以財
政部及其所屬各區國稅局，直接向中科院非軍職員工追課五年稅之處分，顯然有違所
得稅法第九十四條第一項法定之程序正義。又財政部六十八年台財稅三八五○一號函
釋徵免原則及行政院台八十四財三七○○七號函補充規定，明顯變更人民之權利、義
務，牴觸中央法規標準法第五條、第六條規定，復未遵第七條「並即送立法院」之規
定，亦明顯有違程序上之正義。就稅法而言，稅捐稽徵法為規範所有稅法之稽徵程序
，相對於所得稅法單就個人綜合所得稅及營利事業所得稅所為單純規範而言，稅捐稽
徵法為稅法之普通法，所得稅法為所得稅之特別法。依中央法規標準法第十六條「法
規對其他法規所規定之同一事項而為特別之規定者，應優先適用之，其他法規修正後
，仍應優先適用。」特別法優於普通法原則，稅捐稽徵法第二十一條第一項第一款、
第三款之規定，目標顯然應為中科院及其上級機關國防部、行政院。綜上所述，財政
部及其所屬各區國稅局認事用法反覆無常，違反法定程序正義及信賴保護原則，不應
補課五年所得稅，或其補課對象應為中科院及其上級機關國防部、行政院，而不是非
軍職員工。原判決有行政訴訟法第二十八條第一項第一款（按即修正後之第二百七十
三條第一項第一款）適用法規顯有錯誤情形，爰提起再審之訴，請依職權召開言詞辯
論及命中科院參加訴訟，並判決原核定、復查決定、訴願及再訴願決定均撤銷等語。
再審被告答辯意旨略謂︰中科院之預算雖分別依計畫編列人事費支應其員工之各項給
與，但實際上領受「科技品位加給」或「技術津貼」之非軍職人員，無論配屬之單位
或參與不同計畫，悉依該院所訂「科技人員品位支給標準表」、「技術員薪給標準表
」之等級，每月按級定額領取「科技品位加給」或「技術津貼」。該院與其聘僱人員
之約定事項亦載明所指薪給，除實物代金及眷補費外，包括全部給與，是以該院非軍
職人員所領受之「科技品位加給」或「技術津貼」，核屬其因提供勞務所取得之報酬
。另財政部台灣省北區國稅局於八十二年間曾派員前往該院現場瞭解結果，該院支付
非軍職人員之「科技品位加給」及「技術津貼」係採按月給付方式，並非按研究計畫
個案給付，復經中科院八十一年十一月三日八十一訓誠字第一六八七三號函致該局說
明其各類薪資扣繳所得狀況：「本院於年度開始即訂有各項研究計畫，並按照研究計
畫逐月實施。各項研究計畫除一般經費外，為勵科技人員竭盡心智參與研發工作，
另編列研發人員研究補助費及技術津貼。為便利作業，研發人員研究補助費係按月發
放方式，再經由成本歸戶手續，回歸計畫預算內（研究補助費採個案給付，必將增加
人力及作業之負擔，不符經濟效益）」等語，足見中科院給付非軍職員工之「品位加
給」及「技術津貼」之所得，屬經常性補助費給與，且依職級按月定額支給，為提供
勞務所取得之報酬，依行為時所得稅法第四條第八款但書及第十四條第一項第三類之
規定，核非免稅之研究補助費所得，乃屬應課稅之薪資所得。又本件再審被告發單補
徵稅款，並未逾稅捐稽徵法第二十一條所定核課期間，再審原告所稱基於信賴利益不
宜追溯補徵等節，殊無足採。再審原告訴稱：依所得稅法第九十四條第一項規定，扣
繳義務人即中科院主辦會計人員有先行代納稅義務人繳納之義務，再審被告直接向再
審原告追課，有違該條之法定程序正義乙節。惟按依所得稅法第二條及第七十一條第
一項規定，再審原告有系爭之應稅所得，即應依法令合併申報綜合所得稅，其未依規
定合併申報，再審被告據以合併課徵，要無不合。再審原告所訴，顯無理由，委無足
採。至再審原告主張各節，前經大院前審判決，已詳為審酌論駁在案，並無適用法規
錯誤情形，再審原告仍執前詞主張，難謂有理，其以原判決適用法規顯有錯誤之理由
，提起再審之訴，亦僅為再審原告對法律見解之歧異，要難符合行政訴訟法第二十八
條第一款規定之要件，所訴核無足採，請判決駁回其再審之訴等語。
　　理  由
按修正前行政訴訟法第二十八條第一款所謂適用法規顯有錯誤（即修正後之第二百七
十三條第一項第一款），係指原判決所適用之法規與該案應適用之現行法規相違背，
或與解釋判例有所牴觸者而言。至於事實之認定或法律上見解之歧異，再審原告對之
縱有爭執，要難謂為適用法規顯有錯誤，而據為再審之理由。本件再審原告八十二年
度綜合所得稅結算申報，再審被告以其漏報取自中科院之薪資所得四七○、八八○元
，乃核定補徵稅額六六、二二四元。再審原告就該薪資所得部分，循序提起行政訴訟
。原判決以查本件中科院之預算雖分別依計畫編列人事費支應其員工之各項給與，但
實際上領受「品位加給」或「技術津貼」之非軍職人員，無論配屬之單位、參與不同
計畫，均依該院所訂「科技人員品位加給支給標準表」、「技術員薪給標準表」之等
級，每月按級定額領取科技品位加給或技術津貼。且該院與其聘僱人員之約定事項亦
載明所指薪給，除實物代金及眷補費外，包括全部給與，其非軍職人員所領受之科技
品位加給或技術津貼，核屬因提供勞務所取得之報酬，應無行為時所得稅法第四條第
八款免納所得稅規定之適用。況財政部臺灣省北區國稅局於八十二年間派員前往該中
科院瞭解結果，其支付非軍職人員之科技品位加給及技術津貼確係按月給付方式，復
經中科院八十一年十一月三日（八一）訓誠字第一六八七三號函致該局，說明該院各
類薪資扣繳所得稅狀況：「以該院於年度開始即訂有各項研究計畫，並按照研究計畫
逐月實施。各項研究計畫除一般經費外，為獎勵科技人員竭盡心智參與研發工作，另
編列研發人員研究補助費及技術津貼。為便利作業，研發人員研究補助費係採按月發
放方式，再經由成本歸戶手續，回歸計畫預算內（研究補助費採個案給付，必將增加
人力及作業之負擔，不符經濟效益）」等語。足見中科院給付非軍職員工之品位加給
及技術津貼之所得，屬經常性給與，且依職級按月定額支給，為提供勞務所取得之報
酬，依行為時所得稅法第四條第八款但書及第十四條第一項第三類之規定，核非屬免
稅之所得。系爭應納稅款，既未逾稅捐稽徵法第二十一條所定核課期間，再審被告依
上開所得稅法規定，發單補徵稅款，核與租稅法定之原則無違。且前揭所得稅法之規
定自五十二年制訂迄今一直未變更，僅就該稅法條文文義加以闡明之行政院及財政部
之函釋見解有所變更，則上開函釋之變更應追溯至首開稅法頒布時生效適用。復查憲
法第一百六十五條、第一百六十六條、第一百六十七條固規定國家應獎勵科學之發明
及創造、保障科學工作者之生活，隨時提高其待遇，並予補助；又同法第二十二條、
第二十三條亦規定人民之其他自由及權利，不妨害社會秩序公共利益者，均受憲法之
保障及人民之基本權，除為防止妨礙他人自由、避免緊急危難、維持社會秩序或增進
公共利益所必要者外，不得以法律限制之，但並未明定該待遇與補助免稅，則是否免
稅，則應依法律之規定；而各種稅法依據憲法第十九條之規定，訂定人民納稅義務，
係為增進公共利益所必要，又財政部六十八年十一月三十日台財稅第三八五○一號函
對研究補助費應否納稅有原則性之釋示。而系爭「品位加給」或「技術津貼」研究補
助費依上開函釋，應受行為時所得稅法第四條第八款但書規定之限制，有如前述。再
審原告主張政府核予中科院非軍職人員之「品位加給、技術津貼」，係合於租稅勵
優惠權利，為免稅所得，自不得以法律限制之，否則，即有牴觸上開憲法之規定云云
，乃屬其個人一己之法律上見解，尚無可取。末查行為時所得稅法第九十四條固規定
「扣繳義務人於扣繳稅款時，應通知納稅義務人，並依本法第九十二條之規定，填具
扣繳憑單發給納稅義務人，如原扣稅額與稽徵機關核定稅額不符時，扣繳義務人於繳
納稅款後，應將溢扣之款退還納稅義務人：不足之數由扣繳義務人補繳，但扣繳義務
人得向納稅義務人追償之。」惟此乃課與扣繳義務人有關扣繳義務之規定而非用以免
除納稅義務人之納稅義務，或變更納稅義務人之納稅義務順位。且依同法第八十九條
第二項規定：「扣繳義務人未履行扣繳責任，而有行蹤不明或其他情事，致無從追究
者，稽徵機關得逕向納稅義務人徵收之。」，本件中科院當初對再審原告之系爭所得
未予扣繳或扣繳不足，係因其對系爭所得是否為應稅所得，其見解與稽徵機關之見解
不一致所致，自屬有該條項所指之其他情事，且此項見解問題，各有立場，難以追究
其責任之誰屬，從而，再審原告既有就系爭所得繳納所得稅之義務，再審被告逕向再
審原告補徵本件所得稅，尚無不合。且縱然再審被告依同法第九十四條第一項及第八
十九條第二項之規定，向扣繳義務人即中科院追繳其未為扣繳之系爭稅款後，中科院
依同法第九十四條第一項之規定，仍得向再審原告追償，故對再審原告之納稅義務，
並不因此而獲得減免。徒增勞費而已，併予明。再再審被告逕向再審原告補徵系爭
所得稅，亦未產生對再審原告不利之情事，至此舉對民間扣繳義務人之影響如何﹖係
屬另一問題，非本件所得審究。至行政程序法，雖業經總統於八十八年二月三日公布
，但該法第一百七十五條明定：「本法自中華民國九十年一月一日施行。」，該法既
尚未施行，且本案發生於該法制定以前，依法律不溯既往原則，則本件尚無程序違法
問題，更無違「平等原則」、「禁反言原則」。本件原處分洵無違誤，一再訴願決定
，遞予維持，俱無不合。再審原告起訴意旨，難謂為有理由，而駁回再審原告在前訴
訟程序之訴，殊無所適用之法規與應適用之現行法規相違背，或與解釋判例有所牴觸
情形。再審原告猶執詞主張本件應有信賴保護原則之適用，係對原判決認本件無該原
則適用之法律見解及事實認定為爭執，揆諸首揭說明，自不得據以提起再審之訴。至
行政院台八十四財三七○○七號函、財政部六十八年十一月三十日台財稅三八五○一
號函均係就中科院非軍職人員所領品位加給及技術津貼等是否合於所得稅法第四條第
八款免稅條件為解釋，亦即對條文文義為闡明，性質上為解釋函，應自法規生效之日
起有其適用，上開函釋並非就稅法未規定事項另作補充規定，未變更納稅義務人之權
利義務，無中央法規標準法第五條、第六條、第七條之適用，非再審原告所主張有違
此規定而無效。雖財政部七十九年、八十三年及八十七年編印之所得稅法令彙編未將
上開二函釋編入，依該部七十九年十月十八日台財稅第000000000號、八十
三年八月三十一日台財稅第000000000號、八十七年九月二十一日台財稅第
八七一九六五三六六號函，非經重行核定固不再援用。唯解釋函未編入彙編之原因不
一，並非即認該解釋函與稅法規定相違，稅捐稽徵機關本於稅法規定，其結論如與未
經編入彙編之解釋函相同，亦難謂為違法。原處分及一再訴願決定贅引上開函釋，縱
未盡妥適，惟依前開稅法，系爭所得既非免稅所得，依法應予核課，結論相同，原判
決予以維持，並無不合。再審原告所引本院七十六年度判字第四七四號判決，與本案
情形有間，且非判例，尚無拘束本件效力。另納稅義務人如有前開所得稅法第十四條
第一項各類之所得，即應依同法第七十一條規定申報納稅，非以扣繳憑單之有無，為
課稅之依據。有無扣繳憑單，扣繳義務人是否違反扣繳義務，於再審原告之納稅義務
並無影響。又稅捐稽徵法第二十一條第一項第一款、第三款，係關於稅捐核課期間之
規定，與所得稅法第九十四條扣繳義務人未履行扣繳義務之處理及第八十九條第二項
扣繳稅款之追補規定事項不同，無中央法規標準法第十六條所定普通法與特別法關係
，稅捐稽徵法第二十一條並非僅適用於扣繳單位或其上級機關。再者，課稅與否應由
稽徵機關依法認定，非可由事業團體或機關自行認定，再審原告主張系爭所得既經發
放單位認定為免稅，足堪信實云云，應屬誤解。末查稅捐稽徵法第四十八條之三之從
新從輕原則，係納稅義務人違反該法之規定應受裁罰時，適用最有利於納稅義務人之
規定，與本件納稅義務人應繳納及補徵之稅捐無涉，且所得稅法第四條第八款、第十
四條第一項第三類規定，迄未修正，亦無稅捐稽徵法第四十八條之三規定之新舊法適
用問題。而中央法規標準法第十八條從新從優原則，係於人民聲請許可案件時適用，
本件非聲請許可案件，無該條規定之適用。綜上所述，再審原告主張各節均無可採，
再審被告依前開規定補徵再審原告漏繳稅款，一再訴願決定，遞予維持，俱無違誤。
原判決因而駁回再審原告前訴訟程序之訴，無適用法規顯有錯誤情形，本件再審之訴
，顯無再審理由，應予駁回。又本件事證已臻明晰，無行言詞辯論之必要，中科院亦
非本件訴訟標的須合一確定者或因本件撤銷訴訟之結果，其權利或法律上之利益，將
受損害者，自無庸命其參加，併此指明。
據上論結，本件再審之訴為無理由，爰依行政訴訟法施行法第二條、行政訴訟法第二
百七十八條第二項、第九十八條第三項前段，判決如主文。
中　　華　　民　　國　　九十一　　　年　　　五　　　　月　　　二十三　　日
                    最 高 行 政 法 院  第 五 庭
                                審 判 長 法  官　　　徐　樹　海
                                         法  官      蔡  進  田
                                         法  官　　　鄭　淑　貞
                                         法  官　　　鍾  耀  光
                                         法  官　　　林　家　惠
右  正  本  證  明  與  原  本  無  異
　　　　　　　　　　　　　　　　　　　　 法院書記官　阮  桂  芬
中　　華　　民　　國　　九十一　　　年　　　五　　　　月　　二十三　　　日
